臺灣臺北地方法院民事判決　　　　　　 96年度簡上字第253號
上　訴　人　乙○○
被上訴人　　甲○○
上列當事人間請求損害賠償事件，上訴人對於中華民國九十六年
二月五日本院臺北簡易庭95年度北簡字第51920號第一審判決提
起上訴，本院判決如下：
    主  文
原判決關於駁回上訴人後開第二項之訴部分，及訴訟費用之裁判
均廢棄。
上開廢棄部分，被上訴人應再給付上訴人新台幣貳萬元，及自民
國九十五年九月二十一日起至清償日止，按年息百分之五計算之
利息。
其餘上訴駁回。
第一審、第二審訴訟費用由被上訴人負擔百分之二十五，餘由上
訴人負擔。
    事實及理由
一、上訴人起訴主張：其與被上訴人係男女朋友關係，雙方於民
    國（下同）93年9月14日17時30分許，在臺北榮民總醫院停
    車場因言語不合，詎被上訴人竟徒手毆打已有孕在身之上訴
    人頭部、臉部，致上訴人受有前額右側擦傷約3×0.5公分、
    左側太陽穴擦傷約2×1公分、右手背擦傷約0.3×0.2公分、
    左臀部3×3.5公分瘀傷，爰依侵權行為法律關係請求被上訴
    人給付精神慰撫金，並聲明：被上訴人應給付上訴人新臺幣
    （下同）15萬元及自起訴狀繕本送達之翌日起至清償日止，
    按年息百分之5計算利息，並願供擔保請准宣告假執行。
二、被上訴人則以：當時係因上訴人藉故與其爭執，並先出手將
    其所有手機及筆記型電腦摔置地面受損，致其不得不出手為
    正當防衛，並無故意過失可言，且上訴人於雙方交往期間，
    陸續向其借款31,500元，又其為上訴人給付吸塵器維修費用
    500元，購買童裝費用分別為8,000元及4,886元，繳交95 年
    2、3、6、7月PHS話費分別為676元、652元、320元及362元
    ，購買保溫瓶費用1,090元，另上訴人於94年10月18日曾允
    諾被上訴人以分期付款21,887元購入筆記型電腦，做為其損
    害被上訴人筆記型電腦之賠償，則前揭上訴人對被上訴人所
    負債務及賠償金額共計69,873元（31,500+500+8,000+4,886
    +676+652+320+362+1,090+21,887＝69, 873），縱認被上訴
    人需賠償上訴人，亦得以上開對上訴人之債權與之抵銷，經
    抵銷後被上訴人只需給付上訴人80,127元等語，資為抗辯。
三、原審判決被上訴人應給付上訴人2萬元，及自95年9月21 日
    起至清償日止，按年息百分之5計算之利息，其餘之訴駁回
    。茲上訴人對其敗訴部分不服提起上訴，求為：(一)原判決不
    利於上訴人部分廢棄。(二)上開廢棄部分，被上訴人應再給付
    上訴人8萬元。被上訴人則聲明：上訴駁回。
四、兩造除均引用原審書狀證據及陳述外，上訴人補稱：當時上
    訴人懷有身孕5週，被上訴人不顧上訴人之人性尊嚴，於台
    北榮民總醫院停車場之公共場合公然毆打有孕在身上訴人，
    且毆打部位均在頭部、臉部，惡性非輕，原審僅輕判慰撫金
    2 萬元，顯然無法彌補上訴人身心創傷等語。被上訴人補稱
    ：當天是因為上訴人毀損其電腦及手機，其才會出手毆打上
    訴人，95年3月30日上訴人曾表示願意賠償被上訴人財物損
    失，故才未對上訴人毀損部分予以法律訴追，詎料上訴人於
    法律追訴期屆滿之際始提起本件訴訟，致被上訴人收到開庭
    通知時已逾兩年時效而無法對上訴人毀損行為提出告訴，上
    訴人以此取巧手法請求慰撫金，實無理由等語。
五、不爭執事項：
  (一)被上訴人於93年9月14日17時30分許，在臺北榮民總醫院停
    車場，徒手毆打上訴人頭、臉部，致上訴人受有前額右側擦
    傷約3×0.5公分、左側太陽穴擦傷約2×1公分、右手背擦傷
    約0.3×0.2公分、左臀部3×3.5公分瘀傷。
  (二)被上訴人於上揭時地毆打上訴人時，明知上訴人懷有五週身
    孕。
六、得心證理由：本件上訴人主張原審判賠之慰撫金過低，被上
    訴人則以前詞置辯，是以本件之爭點在於：(一)被上訴人之傷
    害行為是否得主張正當防衛免責？(二)被上訴人抵銷抗辯有無
    理由？(三)本件損害之發生上訴人是否與有過失？(四)慰撫金以
    多少為適當？經查：
  (一)被上訴人之傷害行為不得主張正當防衛免責：
    按正當防衛必須對於現在不法之侵害始得為之，侵害業已過
    去，即無正當防衛可言，此有最高法院30年上字第1040號判
    例可資參照。本件被上訴人辯稱係因上訴人將其所有手機及
    筆記型電腦摔置地面，基於自衛行為而出手毆打上訴人等情
    ，已為上訴人所否認，縱被上訴人抗辯屬實，然上訴人侵害
    被上訴人財物之行為亦已過去，被上訴人事後出手毆打上訴
    人之行為，應屬對於已過去侵害之報復行為，被上訴人所為
    與正當防衛之要件有間，故被上訴人辯稱係出於自衛，無故
    意過失之可歸責事由等語，尚不足採，上訴人主張被上訴人
    有故意不法侵害其身體致受損害之事實，應堪認定。
  (二)被上訴人抵銷抗辯並無理由：
    被上訴人復辯稱：上訴人損害其筆記型電腦及對其負有債務
    ，得向上訴人請求賠償損失及給付債務共計69,873元，並得
    以之與上訴人損害賠償債權抵銷云云，然此部份業經上訴人
    否認，且縱認上訴人此部分所辯屬實，然因故意侵權行為而
    負擔之債，其債務人不得主張抵銷，民法第339條定有明文
    ，本件被上訴人既基於傷害之故意，不法傷害上訴人之身體
    ，致負有侵權行為損害賠償債務，依前述條文之規定，被上
    訴人自不得主張抵銷，故其抗辯並無理由，應不足採。
  (三)被上訴人未能舉證本件損害之發生上訴人與有過失：
    又損害之發生或擴大，被害人與有過失者，法院得減輕賠償
    金額，或免除之，民法第217 條第1項定有明文，此項規定
    在行為人為故意侵權行為時雖有適用，然上訴人否認係因其
    動手毀損被上訴人之手機及電腦始招致被上訴人毆打，而被
    上訴人所提之通聯紀錄中上訴人雖提及：「好啊，你去找一
    個東西啊，你看看你那台電腦用了四... 兩三年然後我把你
    摔壞了是多少價值我賠給你啊，還有我的手機啊，我買一萬
    多塊你又把我摔壞你要怎麼賠我？」、「你的手機被我摔壞
    了我馬上就買一隻新手機給你，你說不好用你不想用還把我
    手機摔爛。沒有？自始至終你都是沒有誠意的人啦，自始至
    終你都沒把這件事當成事情在辦啦」（見原審卷第28頁、第
    28頁背面），惟無法證明上訴人毀損行為與被上訴人傷害行
    為係同一日，又縱使為同一日，被上訴人仍未舉證證明係上
    訴人先為毀損行為後其才為傷害行為，故無從認定本件上訴
    人與有過失而得減輕或免除被上訴人之賠償金額。
  (四)慰撫金應以4萬元為適當
    按因故意或過失，不法侵害他人之權利者，負損害賠償責任
    ；不法侵害他人之身體、健康、名譽、自由、信用、隱私、
    貞操，或不法侵害其他人格法益而情節重大者，被害人雖非
    財產上之損害，亦得請求賠償相當之金額，民法第184條第1
    項前段、第195條第1項前段分別定有明文。慰藉金之多寡，
    應斟酌雙方之身分、地位、資力與加害之程度及其他各種情
    形核定相當之數額。其金額是否相當，自應依實際加害情形
    與被害人所受之痛苦及雙方之身分、地位、經濟狀況等關係
    決定之。本件上訴人因被上訴人之傷害行為致受有前揭傷勢
    ，是上訴人自受有肉體、精神痛苦而得請求精神慰撫金。爰
    審酌兩造原為男女朋友關係，且當時上訴人懷有被上訴人小
    孩，然被上訴人竟不顧上訴人懷有五週身孕，毆打上訴人之
    頭部、臉部，致上訴人身體受有上開傷勢，精神上並遭受極
    大恐懼，及兩造身分、地位、經濟能力等一切情狀，認上訴
    人請求賠償精神慰撫金以4萬元為適當，是上訴人於此範圍
    之請求，尚無不合，逾此數額之請求，並無理由，不應准許
    。
七、綜上所述，上訴人本於侵權行為之法律關係，請求被上訴人
    賠償4萬元，及自起訴狀繕本送達翌日即95年9月21日起，至
    清償日止，按年息5%計算之利息，為有理由，應予准許。逾
    此所為請求，為無理由，應予駁回。原審僅命被上訴人應給
    付2萬元及其利息，而駁回上訴人請求被上訴人再給付2萬元
    及其利息部分，自有未洽。上訴意旨就此部分指摘原判決不
    當，求予廢棄改判，為有理由，爰由本院將原判決此部分予
    以廢棄改判如主文第2項所示。至於上訴人之請求不應准許
    部分，原判決為上訴人敗訴之判決，經核於法並無不合，上
    訴意旨求予廢棄改判，為無理由，亦應駁回其上訴。
八、兩造其餘攻擊、防禦方法及提出之證據，於判決結果無礙，
    爰不一一論述。
九、據上論結，本件上訴為一部有理由，一部無理由，依民事訴
    訟法第436條之1第3項、第450條、第449條第1項、第79條，
    判決如主文。
中　　華　　民　　國　　96　　年　　7 　　月　　11　　日
        刑事第五庭    審判長法　官　翁昭蓉
                            法　官　蔡世祺
                            法　官　蔡如琪
以上正本係照原本作成
本件不得上訴
 中　　華　　民　　國　　96 　年　　7　 　月　　11    日
                            書記官  劉寶鈴
